臺灣臺北地方法院民事判決　　　　　　　100年度訴字第304號
原　　　告　黃麗生
訴訟代理人　林維堯律師
被　　　告　蔡章壁
訴訟代理人　蕭明哲律師
被　　　告　邁加企業有限公司
法定代理人　杜淑芬
被　　　告　朱國志
上列當事人間拆屋還地事件，本院於民國100年5月10日言詞辯論
終結，判決如下：
    主      文
被告邁加企業有限公司、朱國志應自門牌號碼為新北市○○區○
○路二段九十一號房屋遷出。
被告蔡章壁應將坐落新北市○○區○○段第五八三地號土地上門
牌號碼為新北市○○區○○路二段九十一號如複丈成果圖所示面
積三十平方公尺之房屋拆除，將上開房屋坐落之土地返還予原告
。
被告蔡章壁應給付原告新臺幣壹拾捌萬仟陸佰元，及自民國九
十九年十一月一日起至返還新北市○○區○○段第五八三地號土
地之日止，按月給付原告新臺幣仟零陸拾元。
訴訟費用由被告負擔。
本判決第一項於原告以新臺幣伍拾柒萬元供擔保後，得假執行；
但被告邁加企業有限公司、朱國志如以新臺幣壹佰陸拾玖萬肆仟
陸佰元為原告預供擔保後，得免為假執行。
本判決第二項於原告以新臺幣伍拾柒萬元供擔保後，得假執行；
但被告蔡章壁如以新臺幣壹佰陸拾玖萬肆仟陸佰元為原告預供擔
保後，得免為假執行。
本判決第三項於原告以新臺幣陸萬壹仟貳佰元供擔保後，得假執
行；但被告蔡章壁如以新臺幣壹拾捌萬仟陸佰元為原告預供擔
保後，得免為假執行。
    事實及理由
甲、程序方面：
  一、按因不動產物權或其分割或經界涉訟者，專屬不動產所在
      地之法院管轄，民事訴訟法第10條第1項定有明文。本件
      原告係依民法第767條第1項前、中段主張所有物返還請求
      權及所有物除去妨害請求權，核係因不動產物權涉訟，應
      專屬不動產所在地（新北市○○區○○段第583地號土地
      及其上同地段門牌號碼為新北市○○區○○路2段91號未
      辦保存登記之房屋）之法院管轄，又系爭不動產位於本院
      轄區，故本院就本件拆屋還地事件自有管轄權。
  二、本件被告邁加企業有限公司（下稱邁加公司）、朱國志經
      合法通知未於言詞辯論期日到場，核無民事訴訟法第386
      條各款所列情形，爰依原告之聲請，由其一造辯論而為判
      決。
乙、實體方面：
  一、原告起訴主張：原告所有坐落於新北市○○區○○段第58
      3地號土地（重測前為臺北縣深坑鄉○○○段深坑子小段
      97-7地號，下稱系爭土地），被告雖辯稱訴外人鄭健智曾
      與原告之父共同出資購買97地號土地，原告之父並同意由
      訴外人鄭健智處分該筆土地云云，惟訴外人鄭健智並非97
      地號土地所有權人，其與訴外人朱紫中等三人簽訂不動產
      買賣契約，為出賣他人之物，被告既無法提出證據證明訴
      外人鄭健智曾經土地所有權人同意出售97地號土地，或同
      意占有系爭土地使用，且縱如被告所辯稱訴外人鄭健智曾
      同意訴外人周秀英占有97地號土地，周秀英再將建物轉售
      予被告，被告仍屬無權占有。再衡諸被告與訴外人周秀英
      所簽訂之不動產買賣契約第2條第1項明訂「為本之不動產
      買賣產權移轉係只限於契稅申報，乙方並無權狀可供辦理
      登記，甲方（即被告）亦無異議，以下之條款亦類此情況
      。」，亦足見被告向訴外人周秀英購買系爭房地時，即已
      明知周秀英及其前手鄭健智並非土地所有權人，並無所有
      權狀可供辦理所有權移轉登記，亦徵被告無權占有系爭土
      地之事實。為此爰依民法第767條第1項前、中段規定，請
      求被告自系爭建物遷出，並將系爭建物拆除並返還土地予
      原告，及請求相當於租金之不當得利損害金。並聲明：(一)
      被告邁加企業有限公司、朱國志應自門牌號碼為新北市○
      ○區○○路2段91號房屋遷出；(二)被告蔡章壁應將坐落新
      北市○○區○○段第583地號土地上門牌號碼為新北市○
      ○區○○路2段91號如複丈成果圖所示面積30平方公尺之
      房屋拆除，將上開土地返還原告；(三)被告蔡章壁應給付原
      告新臺幣（下同）183,600元，及自99年11月1日起至返還
      土地之日止，按月給付原告3,060元；(四)願供擔保請准宣
      告假執行。
  二、被告則以：
    (一)被告蔡章壁部分：訴外人鄭健智與原告父親黃世共同出
      資向地主黃氏家族購買買重測前之臺北縣深坑鄉○○○段
      深坑子小段97地號土地，嗣訴外人周秀英於57年12月20日
      與朱紫中、陳福仁共同向訴外人鄭健智購買，被告蔡章壁
      則於73年1月21日向訴外人周秀英購買97地號土地及其上
      建物，惟鄭健智與黃世購買土地時未一併辦理土地移轉
      登記，遲至80年8月5日黃世與地主間訴訟勝訴後，始將
      系爭土地辦理移轉登記，其中朱紫中之後手高招君取得
      585地號土地，陳福仁之子陳金取得586地號土地，然屬
      於被告之土地因迄未辦理移轉登記，致遭原告逕自登記於
      其名下。依占有連鎖之法律關係，黃世既於取得法院勝
      訴判決後，將97地號土地辦理分割並分別移轉登記予高招
      君、陳金，足見黃世自始有授權或同意鄭健智處分97
      地號土地之意，則高招君、陳金即屬有權占有，故受讓
      系爭土地及建物所有權之被告蔡章壁，基於上開占有連鎖
      之法律關係，其占有系爭土地亦有合法權源。並聲明：1.
      原告之訴及假執行之聲請均駁回；2.如受不利判決，願供
      擔保請准宣告假執行。
    (二)被告邁加公司、朱國志未於言詞辯論期日到場，亦未提出
      書狀做任何聲明或陳述。
  三、得心證之理由：
    (一)原告主張之事實，業據原告提出土地登記謄本資為佐證，
      且被告蔡章壁所不爭執，是原告係於77年12月因買賣取得
      權利範圍四分之一、於94年1月因贈與取得權利範圍八分
      之六，應堪信為真實，是系爭土地之所有權，應為原告所
      有；而被告蔡章壁則提出深坑子段深坑子小段97地號土地
      登記謄本、不動產買賣契約書、收據、不動產買賣契約書
      作為其答辯之依據。
    (二)其次，被告蔡章壁主張使用系爭土地，原係由訴外人鄭建
      智（乙方）於57年12月20日，與承買人朱紫中、陳福仁、
      周秀英（甲方）簽訂不動產買賣契約書，約定將鄭建智所
      有位於台北縣深坑鄉○○村○○○○段97地號土地，建地
      50坪左右（之後由地政機關分割之坪數為準），出賣予承
      買人建築之用，總價75,000元（以單價每坪1,500元，暫
      以50坪計價，於出賣人分割後再補差額），承買人分三期
      支付：雙方簽訂契約時，承買人支付45,000元，58年
      2月20日以前，承買人支付22,500元，尾款7500元，於
      出賣人分割由甲方取得土地所有權狀時付清，而於承買人
      支付第二期款後，承買人即能開始使用土地建築房屋，如
      發生糾紛時，由出賣人鄭建智負責處理，而承買人於簽約
      時已經支付頭期款，並提前於58年2月6日支付支付第二期
      價金等情，有被告蔡章壁所提出之收據、不動產買賣契約
      書在卷可按（卷第46-51頁），因此，承買人周秀英等人
      確有與鄭建智簽訂不動產買賣契約書，並支付第二期款項
      ，應堪認定；但是，關於(1)承買人周秀英支付第三期款、
      (2)以及鄭建智將土地分割並移轉登記予承買人周秀英之部
      分，被告蔡章壁並未提出證據以資證明，是無從認定訴外
      人周秀英已經支付第三期價金，並自訴外人鄭建智完成移
      轉登記程序而取得系爭土地所有權，則被告蔡章壁之前手
      周秀英既未取得系爭土地所有權，被告蔡章壁即無從自前
      手周秀英處取得系爭土地之使用權源，其主張有權使用系
      爭土地，即屬無據（其中承買人朱紫中、陳福仁之部分，
      均已辦理移轉登記，並再移轉予其後手）。
    (三)再者，被告蔡章壁於73年1月21與訴外人周秀英簽訂不動
      產買賣契約書，約定由被告蔡章壁（甲方）向訴外人周秀
      英（乙方）購買「乙方所有座落於北縣深坑鄉○○○段深
      坑子小段97地號，土第一筆面積約50坪所有權持份三分之
      一，詳附乙方前買賣契約，建物一層，門牌深坑子路20號
      」等情，然而，雙方特別於買賣契約書第2條第1項約定：
      「惟本宗買賣產權移轉係只限於契稅申報，乙方並無權狀
      可供辦理登記，甲方亦無異議，以下之條款亦類此情況」
      等語，以及於第4條末段約定：「日後一切房屋基地之一
      切權利概歸甲方所有，乙方絕無異議」等情，有不動產賣
      契約書在卷可按（卷第43、44頁），則依照不動產買賣契
      約書上揭約定，被告蔡章壁簽訂時，顯然即已知悉訴外人
      周秀英並未完成移轉登記程序而取得系爭土地所有權，無
      從辦理系爭土地之所有權登記，而且，被告蔡章壁向周秀
      英所購買取得之標的，乃為訴外人周秀英之「房屋基地之
      一切權利」而已，並非取得不動產所有權，已堪認定，足
      見被告蔡章壁於訂立契約時，已經知悉周秀英並無系爭土
      地之所有權，且被告蔡章壁亦僅只有向周秀英購買取得「
      房屋基地之一切權利」，已堪確定，被告蔡章壁自不得以
      其與訴外人周秀英之債權關係，而對所有權人之原告主張
      有權使用系爭土地，亦足認定。
    (四)況且，被告蔡章壁之主張，其訂立契約之來源可追溯至訴
      外人鄭建智，而原告所有權則與其父黃世買賣、贈與而
      來，而原告前手黃世因判決移轉登記而取得所有權部分
      ，有土地登記謄本在卷可按，另依雙方陳述鄭建智、黃世
      均係自所有權人黃氏家族處取得等情，為原告與被告蔡
      章壁所不爭執，則就鄭建智、黃世之間，是否存在何種
      法律關係，將影響被告蔡章壁之占有，但被告蔡章壁並未
      提出證據證明，且被告蔡章壁就判決移轉登記之部分聲請
      調查裁判原本等登記資料以及訴訟繫屬查詢等事項，經本
      院查詢結果，亦無可為被告蔡章壁主張有理由之證據，是
      無從為被告蔡章壁有利之認定；至於被告蔡章壁於100年5
      月25日固具狀請求傳訊證人陳金，用以證明系爭土地為
      證人陳金所有等情，然而，不動產物權之得喪變更，非
      經登記不生效力，無從以證人陳金到庭證述之方式，主
      張取得土地所有權，況且，系爭土地乃黃世取得系爭土
      地所有權後移轉與原告等情，已如前述，即無再傳訊證人
      陳金之必要；另被告蔡章壁具狀主張系爭土地上建物為
      合法建物之部分，經查本件原告主張係基於土地所有權主
      張返還系爭土地，此與占用系爭土地之房屋，是否已經於
      60年8月5日前已經存在，或現在得否補辦理建築物第一次
      所有權登記，並無必然關係，亦甚明確，是無從遽認被告
      蔡章壁主張有權使用為有理由，而被告邁加企業有限公司
      、朱國志係向被告蔡章壁承租門牌號碼新北市○○區○○
      路二段91號房屋而使用占用系爭土地之房屋，自亦不得對
      抗原告之主張；從而，原告主張其為系爭土地所有權人，
      依民法第767條第1項前、中段主張所有物返還請求權及所
      有物妨害除去請求權，請求被告邁加公司、朱國志自門牌
      號碼為新北市○○區○○路2段91號房屋（下稱系爭建物
      ）遷出，及被告蔡章壁應將上開系爭建物拆除，將土地返
      還予原告，為有理由，應予准許。
    (五)又查無法律上之原因而受利益，致他人受損害者，應返還
      其利益，依其利益之性質不能返還者，應償還其價額，民
      法第179條、第181條但書分別定有明文，而無權占有他人
      土地，可能獲得相當於租金之利益為社會通常之觀念（最
      高法院61年台上字第1695號判例參照）。又城市地方房屋
      之租金，以不超過土地及其建築物申報總價年息百分之十
      為限，土地法第97條第1項定有明文。所謂土地之總價額
      ，係指法定地價而言，土地所有權人依土地法所申報之地
      價為法定地價，土地法施行法第25條、土地法第148條分
      別定有明文，而舉辦規定地價或重新規定地價時，土地所
      有權人未於公告期間申報地價者，以公告地價百分之八十
      為其申報地價，平均地權條例第16條前段亦規定明確。另
      基地租金之數額，除以基地申報地價為基礎外，尚須斟酌
      基地之位置，工商業繁榮之程度，承租人利用基地之經濟
      價值及所受利益等項，並與鄰地租金相比較，以為決定（
      最高法院68年台上字第3071號判例參照）。又無法律上之
      原因而獲得相當於租金之利益，致他人受損害時，如該他
      人之返還利益請求權已逾租金短期消滅時效之期間，對於
      相當於已罹消滅時效之租金之利益，不得依不當得利之法
      則，請求返還（最高法院49年台上字第1730號判例、65年
      度第5次民庭庭推總會決定參照）。
    (六)另系爭583地號土地位於新北市○○區○○路2段，鄰近新
      北市深坑區立圖書館、福德坑復育公園，且有多線公車經
      過，更有多間便利商店林立，本院審酌系爭土地雖非位於
      精華區內，惟交通尚稱便利，生活機能完備等一切情狀，
      認原告主張被告應按申報地價之年息10%計算上開占用土
      地相當於租金之不當得利，並無過高情事，應予准許。
    (七)末按給付無確定期限者，債務人於債權人得請求給付時，
      經其催告而未為給付，自受催告時起，負遲延責任。其經
      債權人起訴而送達訴狀，或依督促程序送達支付命令，或
      為其他相類之行為者，與催告有同一之效力。又遲延之債
      務以支付金錢為標的者，債權人得請求依法定利率計算之
      遲延利息，民法第229條、第233條第1項分別定有明文。
      查系爭583地號土地於99年1月份申報地價為每平方公尺12
      ,240元，被告蔡章壁無權占有原告之系爭土地面積如新北
      市新店地政事務所複丈成果圖（卷第92頁）所示為30㎡，
      而原告係於99年11月10日提起本件訴訟，以99年11月1日
      回溯5年計算，則被告得請求被告給付之相當於租金之不
      當得利為183,600元（計算式：12,2403010%5＝183
      ,600）；另自99年11月1日起至返還土地之日止，按月給
      付原告邵嘉琪3,060元（計算式：12,2403010%12＝
      3,060），均為有理由，應予准許。
  四、兩造陳明願供擔保以代釋明聲請宣告假執行及免為假執行
      ，經核尚無不合，爰分別酌定相當擔保金額准許之。
  五、本件為判決之事證已臻明確，兩造其餘攻擊防禦方法及所
      舉未經援用之證據，經本院斟酌後，認為均不足以影響本
      判決之結果，爰不一一論述，附此敘明。
  六、據上論結，原告之訴為有理由，依民事訴訟法第78條、第
      390條2項、第392條第2項，判決如主文。
中    華    民    國   100    年    5     月    31    日
                  民事第七庭    法  官  蘇嘉豐
以上正本係照原本作成。
如對本判決上訴，須於判決送達後20日內向本院提出上訴狀。如
委任律師提起上訴者，應一併繳納上訴審裁判費。
中    華    民    國   100    年    5     月    31    日
                                書記官  林鈞婷